【裁判字號】    92,台上,721
【裁判日期】    920220
【裁判案由】    貪污
【裁判全文】
最高法院刑事判決                                九十二年度台上字第七二一號
    上訴人  台灣高等法院台中分院檢察署檢察官
    被  告  甲○○
右上訴人因被告貪污案件，不服台灣高等法院台中分院中華民國九十一年十一月十二
日第二審判決（九十一年度上訴字第一三七一號，起訴案號：台灣台中地方法院檢察
署九十一年度偵字第七九二號），提起上訴，本院判決如左：
    主  文
上訴駁回。
    理  由
按刑事訴訟法第三百七十七條規定，上訴於第三審法院，非以判決違背法令為理由，
不得為之。是提起第三審上訴，應以原判決違背法令為理由，係屬法定要件。如果上
訴理由狀並未依據卷內訴訟資料，具體指摘原判決不適用何種法則或如何適用不當，
或所指摘原判決違法情事，顯與法律規定得為第三審上訴理由之違法情形，不相適合
時，均應認其上訴為違背法律上之程式，予以駁回。本件原判決以公訴意旨略以被告
甲○○自民國八十三年間起，擔任臺中市中山地政事務所第四課課員，八十六年十月
間升任第四課即總務課課長後，負責中山地政大樓工程設計規劃預算之執行。嗣經人
介紹而認識建築師趙文弘。趙文弘即曾親自多次至被告辦公室，尋求承攬中山地政新
建工程設計之商機，有意積極爭取該工程之規劃、設計及監造。因被告負債累累，週
轉困難，乃於八十七年七月間，以借款為名，向趙文弘索取新台幣（下同）十萬元。
趙文弘為取得中山地政大樓新建工程規劃、設計、監造，就該工程甄選建築師有關之
進度、評審委員及評審情形等，均與被告之職務有關，而有與被告保持密切聯絡之必
要。遂於被告提出要求後，即簽發以臺中市第三信用合作社為付款人，面額各為五萬
元，票載發票日均為八十七年七月十五日之支票兩張，親自送至中山地政事務所交付
被告。被告因而對於職務上之行為收受賄賂。隨即將其中一張支票存入其設於臺中市
第三信用合作社之0000000000號帳戶內，另一張支票則交給朋友廖智森用
以返還借款。嗣經檢察官偵辦趙文弘違反政府採購法等案，發現趙文弘之支票存根聯
留有上開付款記載，而發覺上情。因認被告涉係犯貪污治罪條例第五條第一項第三款
之對職務上之行為收受賄賂罪嫌。經審理結果，以被告向趙文弘收受十萬元之原因，
係屬借款一節，業據被告及證人趙文弘多次陳明在卷，且依本件趙文弘所有之支票號
碼ＡＡ0000000、ＡＡ0000000號之支票存根聯上，均有「甲○○借（
中山地政課長）」之註記，有上開支票存根聯二紙可佐。至被告向趙文弘所借款十萬
元，迄今雖已逾四年尚未償還，惟被告客觀上尚未還款之事實及其主觀上無還款之意
，均不足推定本件交付款項之初並非基於借貸原因，是尚難認定本件款項即為被告收
受賄賂之款項。又查被告係自八十六年十月一日起至八十八年二月底止擔任中山地政
事務所第四課課長，八十八年三月一日起調任臺中市南屯區公所民政課課員等情，有
臺中市中山地政事務所九十一年三月八日函可佐，足見被告於八十七年七月間雖係承
辦中山地政事務所新建工程之預算執行之第四課課長，然既非新建工程決定競圖及遴
選建築師之評審委員，並無決定該甄選建築師之權，且於八十八年三月上旬，趙文弘
參加中山地政大樓新建工程設計監造之投標時，甲○○已調至臺中市南屯區公所民政
課課員，故被告於八十七年七月間收受趙文弘所交付之十萬元時，趙文弘尚未參與上
開工程之投標，上開工程亦尚未進行至投標階段。且被告於八十八年三月一日即已調
職離開中山地政事務所，於離職時，上開工程仍未進入評審遴選建築師階段，甚且被
告亦非上開工程之評審，並無決定遴選建築師之權，實難認趙文弘於八十七年七月間
交付被告之十萬元，與被告職務上之行為有何對價關係。再查，本件被告雖收受趙文
弘所交付之十萬元，惟遍查全卷，並無任何證據足資證明被告因收受該十萬元，於其
職務範圍內，確有對趙文弘提供該工程甄選建築師之進度、評審委員及評審情形，或
有踐履趙文弘要求之任何特定行為，既無證據證明該十萬元係屬變相行賄，亦不能證
明該十萬元與被告職務行為具有對價關係，復無證據證明該十萬元係被告某特定職務
上行為之報酬，且不能證明被告收受該十萬元後，就其職務上中山地政事務所新建工
程預算之執行工作，對趙文弘有履行何種特定行為，是被告向趙文弘借貸十萬元款項
，固有不當，尚難僅因被告向趙文弘借款時，係任職中山地政事務所第四課課長，該
課業務承辦中山地政事務所新建工程設計規劃預算之執行工作，而趙文弘有意承攬上
開新建工程設計工程，因之同意借款，遽即對被告以收受賄賂罪相繩。至被告雖經法
務部調查局測謊鑑定，就趙文弘所交付之十萬元非屬賄款部分，呈說謊反應，有該局
之鑑定通知書附卷可佐。惟查測謊係依據測謊機紀錄受測者，對問題關心程度所呈現
之呼吸、血壓脈搏及皮膚電阻等生理反應來分析研判，則以受測者對其切身清白與否
之關注，刑事案件更涉及是否須負擔刑責，其心理上之負擔實不免影響其反應，換言
之，測謊之鑑驗結果，有時亦因受測人之生理、心理因素而受影響，該鑑驗結果固可
為審判之參考，但非為判斷之唯一及絕對之依據，鑑驗結果是否可採，應由法院斟酌
取捨。是本件既無其他積極證據足資證明被告收受趙文弘之十萬元，並非借款，且與
被告職務上之行為有對價關係，尚難依測謊結果，為被告有罪之唯一證據，遽之為有
罪之認定。因認第一審以本件被告犯罪不能證明，而諭知無罪之判決，為無不合，予
以維持，駁回檢察官在第二審之上訴，已詳述其理由。從形式上觀察，並無何違法情
形存在。檢察官上訴意旨略以：(一)證人趙文弘證稱與被告僅認識約半年，平常並無業
務往來，且兩人均稱借錢時雙方並未約定利息、償還期限等，顯有違常情﹔再參以證
人其後並曾向林山下、洪隆勝、陳鴻章、喬騰公司、林竹盛等人借貸，其何以未向被
告催討借款？原判決認該十萬元為借款，顯有違經驗法則。(二)被告於擔任中山地政事
務所第四課課長時，分別於該課技士何俊雄所簽擬之中山地政事務所新建工程競圖作
業及主辦單位綜合意見簽呈、聘請公開徵圖之評審委員函文及送發包中心辦理公開徵
求設計圖簽呈等文件上均有蓋章，且被告自八十六年十一月十九日至八十八年三月一
日離職前，均參與上開工程之甄選建築師、評審委員之作業，證人趙文弘交付被告十
萬元，無非欲借被告於承辦該項業務中取得該工程之機會。原判決認被告於離職前，
上開工程尚未進入評審遴選建築師階段，判決所採證據顯有與卷內事證不合之違法。
(三)被告自承其向趙文弘借錢時，已知悉趙文弘有意積極爭取前開工程之設計及規劃，
其本身又為主辦單位，竟主動向趙文弘借錢，借錢時既未約定償還期限、利息，事後
又迄未還款，若謂被告無權幫助趙文弘取得前開工程之設計，其顯有貪污治罪條例第
五條第二款之利用職務上之機會詐取財物之犯行等語。查原判決認定被告收受趙文弘
十萬元之原因，係屬借款，已詳述其認定之理由，且借款僅十萬元，雙方雖未約定利
息及償還期限，事所常有，尚難遽認違反經驗法則。至趙文弘縱另向他人借貸而未即
向被告催討，亦不得據此推定本件非屬借貸。而被告非前開工程之評審，無決定遴選
建築師之權，縱被告曾於何俊雄所擬簽函上蓋章，亦僅止於行政上之作業程序，非屬
實質遴選建築師之階段，亦難憑此即認被告所借得之款項係變相之賄賂，原判決認事
並未違背證據法則。檢察官上訴意旨，對原判決究竟有如何不適用法則或適用不當為
具體之指摘，徒憑己見，就原判決已說明事項，或屬原審採證認事職權之適法行使，
任意指摘為違法，均不得據為第三審上訴之合法理由。又依起訴書及檢察官第二審上
訴意旨均以被告向趙文弘借錢之行為，係職務上之行為收受賄賂，皆未指及被告有何
利用職務上之機會施用詐術詐取財物之犯行，遍查全卷亦無涉及被告有施用詐術借取
金錢之行為之資料，則原判決對此部分未予論敘，亦無違法可言。檢察官之上訴違背
法律上之程式，應予駁回。
據上論結，應依刑事訴訟法第三百九十五條前段，判決如主文。
中      華      民      國    九十二    年      二      月     二十     日
                              最高法院刑事第六庭
                                  審判長法官  吳  雄  銘
                                        法官  池  啟  明
                                        法官  石  木  欽
                                        法官  郭  毓  洲
                                        法官  吳  三  龍
      右正本證明與原本無異
                                              書  記  官
中      華      民      國    九十二    年      二      月    二十四    日


司法院資訊處製作；財團法人民間司法改革基金會備份。
